【裁判字號】    95,重訴,246
【裁判日期】    951229
【裁判案由】    確認債權不存在等
【裁判全文】
臺灣高雄地方法院民事判決             95年度重訴字第246號
原      告  庚○○○
            辛○○○
            壬○○○
共      同
訴訟代理人  侯重信律師
被      告  戊○○
            甲○○
            丁○○
            乙○○
            癸○○○
            己○○○
            丙○○
共      同
訴訟代理人  陳三兒律師
上列當事人間請求確認債權不存在等事件，本院於民國95年12月
21日言詞辯論終結，判決如下：
    主      文
原告之訴駁回。
訴訟費用由原告負擔。
    事實及理由
一、本件原告起訴主張：原告之祖父郭國基於民國56年5 月7日
    將其所有坐落高雄市○○區○○段312 地號土地（下稱系爭
    土地，原地號：高雄市三民區○○○段灣子內小段143 之11
    號，地目原為田），出租予被告之被繼承人吳預耕作，並訂
    立耕地三七五租約（下稱系爭耕地租約），原告之父郭拔山
    於59年5 月28日繼承取得系爭土地所有權，復於68年5 月17
    日移轉應有部分5417分之199 予吳預，之後吳預死亡，被告
    為其繼承人，繼承上開承租權。郭拔山於系爭土地已編為建
    築用地後，於94年1 月4 日出售系爭土地應有部分5417分之
    5218予訴外人麥涵媜作為建築使用，於同年月7 日依平均地
    權條例第76條、第77條及第78條規定，向高雄市政府申請終
    止系爭耕地租約，因94年1 月30日平均地權條例第40條、土
    地稅法第33條修正，調降土地增值稅，致郭拔山與被告對於
    補償費數額產生爭執，郭拔山主張以修正前平均地權條例第
    40條、土地稅法第33條規定（下稱調降前土地增值稅率）計
    算增值稅，於扣除增值稅後，應補償被告之金額為
    13,642,573元，被告主張以修正後平均地權條例第40條、土
    地稅法第33條規定（下稱調降後土地增值稅率）計算增值稅
    ，於扣除增值稅後，應補償被告之金額為21,856,198元。雙
    方乃於94年4 月21日簽訂協議書，合意終止系爭耕地租約，
    並約定郭拔山先給付被告以調降前土地增值稅率計算之補償
    金數額即13,642,573元，其餘差額8,213,625 元交由訴外人
    侯永福律師、陳三兒律師各保管一半，嗣將來法院判決或雙
    方達成和解時，依其結果處理之，關於爭執之差額，高雄市
    政府地政處已聲請內政部解釋，對其結果，如雙方認同，則
    據之執行；如不認同，得訴請法院裁判處理等語（下稱系爭
    協議書）。郭拔山乃依約先給付被告13,642,573元，並將
    8,213,625 元交由訴外人侯永福律師、陳三兒律師各保管一
    半，關於兩造之爭議，內政部於94年10月20日以台內地字第
    0940062716號函解釋謂：應適用申請終止當時有效之法律規
    定等語，其解釋結果對被告不利。嗣原告之父郭拔山於94年
    10月20日死亡，原告為其繼承人，經原告催告被告提起訴訟
    ，被告猶未提起，原告乃提起本訴確認兩造因終止系爭耕地
    租約，被告所得請求之補償金於超過13,642,573元之請求權
    不存在等語。並聲明求為判決：確認兩造就系爭土地應有部
    分5417分之5218終止系爭耕地租約，被告所得請求之補償金
    於超過13,642,573元部分，其請求權不存在。
二、被告則以：直至郭拔山與被告於94年4 月21日簽訂系爭協議
    書前，郭拔山均未以系爭土地已編為建築用地且出售作為建
    築使用為由通知被告終止系爭耕地租約，是郭拔山雖於94年
    1 月7 日，依平均地權條例第76條、第77條及第78條規定，
    向高雄市政府申請終止系爭耕地租約，系爭耕地租約應至94
    年4 月21日雙方簽訂系爭協議書合意終止時，始生終止效力
    ，又耕地三七五減租條例第17條第2 項第3 款為平均地權條
    例第77條第1 項之特別規定，依耕地三七五減租條例第17
    條第2 項第3 款規定意旨，補償費應以「終止當期」之土地
    增值稅計算，是本件應以調降後土地增值稅率計算增值稅，
    則原告尚應再給付被告補償費8,213,625 元等語資為抗辯。
    並聲明求為判決：原告之訴駁回。
三、按確認法律關係之訴，非原告有即受確認判決之法律上利益
    者，不得提起之，民事訴訟法第247 條第1 項前段定有明文
    。本件原告主張兩造因系爭耕地租約終止後，被告得請求之
    補償費於超過13,642,573元之請求權不存在，然為被告所否
    認，並辯稱：伊得請求之補償費為21,856,198元，而非
    13,642,573元等語，是原告私法上權利地位有受侵害之危險
    ，且此項危險則得以確認判決除去之，足見原告就本件訴訟
    自有即受確認判決之法律上利益。
四、兩造不爭執事項：
（一）原告之祖父郭國基與被告之被繼承人吳預於民國56年5 月
      7 日就系爭土地訂立系爭耕地租約，系爭土地原為田地，
      並有臺灣省高雄市私有耕地租約（見本院卷第142 頁）、
      系爭土地登記謄本及異動清冊（見本院卷第126 ～137 頁
      ）在卷可稽。
（二）原告之父郭拔山於59年5 月28日繼承取得系爭土地所有權
      ，復於68年5 月17日移轉應有部分5417分之199 予吳預，
      吳預死亡後，被告為其繼承人，而郭拔山於系爭土地編為
      建築用地後，於94 年1 月4 日出售系爭土地應有部分
      5417分之5218予訴外人麥涵媜作為建築使用，並於同年月
      7 日依平均地權條例第76條、第77條及第78條規定，向高
      雄市政府申請終止系爭耕地租約。
（三）若依調降前土地增值稅率計算增值稅，於扣除增值稅後，
      郭拔山應給付被告之補償費為13,642,573元，若依調降後
      土地增值稅率計算增值稅，於扣除增值稅後，郭拔山應給
      付被告補償費為21,856,198元，郭拔山已給付被告13,642
      ,573元，其餘有爭執之差額8,213,625 元交由侯永福律師
      、陳三兒律師各保管一半。
（四）原告之被繼承人郭拔山與被告於94年4 月21日簽訂系爭協
      議書，雙方同意終止系爭耕地租約，並有系爭協議書在卷
      可稽（見本院卷第13～14頁）。
（五）郭拔山於94年10月20日死亡，原告為其繼承人，並有郭拔
      山繼承系統表及除戶資料在卷可稽（見本院卷第24～27）
     。
五、兩造爭執事項：（一）耕地三七五減租條例第17條第1 項第
    5 款、第2 項第3 款規定與平均地權條例第76條第1 項、第
    77條第1 項規定孰優先適用？（二）系爭耕地租約何時終止
    ？（三）計算補償費所應扣除之增值稅，究應依調降前土地
    增值稅率或調降後土地增值稅率計算？茲說明如下：
（一）耕地三七五減租條例第17條第1 項第5 款、第2 項規定與
      平均地權條例第76條第1 項、第77條規定何者優先適用？
 1、按耕地租約在租佃期限未屆滿前，出租人於耕地經依法編定
    為非耕地使用時，得終止耕地租約，終止租約時，應按終止
    租約當期之公告土地現值，減除土地增值稅後餘額三分之一
    補償予承租人，耕地三七五減租條第第17條第1 項第5 款、
    同條第2 項第3 款分別定有明文。次按出租耕地經依法編為
    建築用地者，出租人為出售作為建築使用時，得終止租約，
    終止租約時應就申請終止租約當期之公告土地現值，預計土
    地增值稅，並按該公告土地現值減除預計土地增值稅後餘額
    三分之一給予承租人補償，平均地權條例第76條第1 項、第
    77條第1 項分別定有明文。經查，系爭土地成立系爭耕地租
    約時，地目為田，核屬耕地三七五減租條例、平均地權條例
    所定之「耕地租約」，自有該條例之適用，又原告之父郭拔
    山於系爭土地編為建築用地後於94年1 月4 日出售應有部分
    5417分之5218予訴外人麥涵媜建築使用之事實，同時符合前
    開耕地三七五減租條例、平均地權條例之規定。
 2、又耕地三七五減租條例第17條第1 項第5 款、第17條第2 項
    規定，係於72年12月23日增訂。而於66年2 月2 日將「實施
    都市平均地權條例」修正為「平均地權條例」時，該條例第
    76 條 第1 項即規定：「出租耕地經依法編為建築用地者，
    出租人為收回自行建築或出售作為建築使用時，得終止租約
    」、第77條第1 項規定：「耕地出租人依前條規定終止租約
    收回耕地時，除應補償承租人為改良土地所支付之費用及尚
    未收穫之農作改良物外，應就申請終止租約當期之公告土地
    現值，預計土地增值稅，並按該公告土地現值減除預計土地
    增值稅後餘額三分之一給予補償。」，嗣平均地權條例於75
    年6 月29日、78年10月30日、83年2 月2 日、89年1 月26日
    、90 年6月20日、91年1 月30日、91年5 月29日、93年1 月
    14 日 、94年1 月30日修正時，該規定均未更動，可見平均
    地權條例第76條第1 項、第77條第1 項規定訂定在前，而耕
    地三七五減租條例第17條第1 項第5 款、第2 項規定訂定在
    後。且耕地三七五減租條例第1 條規定：耕地之租佃依本條
    例之規定，本條例未規定者，依土地法及其他法律之規定，
    從而，關於耕地經依法編定為非耕地使用時，得終止租約，
    耕地三七五減租條例第17條第1 項第5 款及第2 項既已設有
    特別規定，自應優先適用該條例，有最高法院86年度台上字
    第3039號判決意旨可資參照。準此，本件就系爭耕地租約之
    終止及補償費之計算均應優先適用耕地三七五減租條例第17
    條第1 項第5 款、第2 項第3 款之規定。原告主張優先適用
    平均地權條例上揭規定云云，不足採信，被告辯稱優先適用
    耕地三七五減租條例前揭規定等語，堪予採信。
（二）系爭耕地租約何時終止？
    經查，原告之父郭拔山於94年1 月7 日依平均地權條例第
    76條至第78條規定向高雄市政府申請終止系爭耕地租約，復
    於94年4 月21日與被告簽訂系爭協議書合意終止租約，為兩
    造所不爭執，又被告辯稱：其等於94年4 月21日協議前，不
    知郭拔山以平均地權條例第76條第1 項之事由終止系爭耕地
    租約等語，且原告亦自承：於向高雄市政府申請終止系爭耕
    地租約時，並未通知被告等語在卷（見本院卷第106 頁），
    是郭拔山雖於94年1 月7 日向高雄市政府申請終止系爭耕地
    租約，但未將此終止之意思表示通知被告，對被告尚不生終
    止效力，何況若94年4 月21日前系爭耕地租約已生終止效力
    ，郭拔山豈會與被告在系爭協議書第一條特別約定：雙方同
    意終止系爭耕地租約等語（見本院卷第13頁），益徵系爭耕
    地租約應於94年4 月21日合意終止租約時，始生終止效力。
（三）計算補償費所應扣除之增值稅究應依調降前土地增值稅率
      或調降後土地增值稅率計算？
    按耕地租約在租佃期限未屆滿前，經依法編定或變更為非耕
    地使用時，出租人得終止租約，並給予承租人「終止租約當
    期」之公告土地現值，減除土地增值稅後餘額之三分之一之
    補償，耕地三七五減租條例第17條第1 項第5 款、第2 項第
    3 款定有明文，依此意旨，補償費亦應以「終止租約當期」
    之土地增值稅稅率計算。查，系爭耕地租約係於94年4 月21
    日終止，已如前述，當時土地增值稅率業已調降，且郭拔山
    亦係依調降後之土地增值稅率繳納土地增值稅，為兩造所不
    爭執，並經高雄市稅捐稽徵處三民分處於95年11月13日檢附
    本院之課徵郭拔山出售移轉系爭土地之土地增值稅相關資料
    在卷可稽（見本院卷第113 頁以下），揆諸首揭說明，本件
    應依調降後土地增值稅率計算增值稅，則原告之被繼承人郭
    拔山應給付被告之補償費為21,856,198元，堪予認定。
六、綜上所述，系爭耕地租約自94年4 月21日終止，被告得依耕
    地三七五減租條例第17條第2 項第3 款規定請求郭拔山給付
    補償費，其土地增值稅應以「終止租約當期」即調降後土地
    增值稅率計算，則原告之被繼承人郭拔山應給付被告之補償
    費為21,856,198元，而非原告主張之13,642 ,573 元，從而
    ，原告請求確認兩造就系爭土地應有部分5417分之5218終止
    系爭耕地租約，被告所得請求之補償金於超過13,642,573元
    部分，其請求權不存在，為無理由，應予駁回。
七、本件事證已臻明確，兩造其餘攻擊、防禦方法，核與判決結
    果不生影響，爰不一一論述。
八、據上論結，本件原告之訴為無理由，爰依民事訴訟法第第78
    條、第85條第1項前段，判決如主文。
中    華    民    國    95    年    12    月    29    日
                  民事第三庭審判長法  官  鄭月霞
                                  法  官  伍逸康
                                  法  官  洪培睿
正本係照原本作成。
如不服本判決，應於送達後20日內，向本院提出上訴狀並表明上
訴理由，如於本判決送達前提起上訴者，應於判決送達後10日內
補提上訴理由書（須附繕本）。
中    華    民    國    95    年    12    月    29    日
                                書記官  余幼芳


司法院資訊處製作；財團法人民間司法改革基金會備份。
